【裁判字號】    95,上易,455
【裁判日期】    950919
【裁判案由】    侵權行為損害賠償
【裁判全文】
臺灣高等法院民事判決                 95年度上易字第455號
上訴人  甲○○
上訴人  乙○○
上列當事人間請求侵權行為損害賠償事件，甲○○對於中華民國
95年4月11日臺灣宜蘭地方法院94年度訴字第63號第一審判決提
起上訴，乙○○提起附帶上訴，本院於95年9月5日言詞辯論終結
，判決如下：
    主  文
原判決關於駁回甲○○後開第二項之訴部分，及該部分假執行之
聲請，暨命甲○○負擔訴訟費用部分之裁判決均廢棄。
乙○○應再給付甲○○新台幣壹萬柒仟零伍拾元，及自民國九十
四年一月四日起至清償日止，按年息百分之五計算之利息。
甲○○其餘上訴駁回。
乙○○上訴駁回。
第一審訴訟費用廢棄部分及第二審訴訟費用關於甲○○上訴部分
，由乙○○負擔四十分之一，餘由甲○○負擔；關於乙○○上訴
部分，由乙○○負擔。
    事實及理由
一、甲○○起訴主張：
  (一)緣乙○○於民國93年1月6日上午8時20分許，駕駛車號EZ-40
    35號自用小客車，沿宜蘭市○○鄉○○路1段往宜蘭市方向
    行駛，行經員山路與尚惠路之閃光號誌岔路口，未減速接近
    ，注意安全小心通過，且於向右閃避時未注意讓右側甲○○
    所騎乘之車號LED-633號機車先行，致撞擊甲○○所騎前開
    機車，甲○○因而人車倒地，並因而受有左側鎖骨骨折、左
    側肩胛骨骨折、右側胸壁挫傷、左側血胸、左側第2、3、6
    肋骨骨折等嚴重傷勢。嗣乙○○過失傷害犯行，亦經鈞院判
    決有罪確定。
  (二)甲○○因系爭車禍受傷，住院治療21天期間，支出醫療費用
    新台幣（下同）62,168元，出院後門診治療費用4,923元，
    自93年8月24日至8月27日第2次住院手術費用20,017元，上
    開醫療費用合計87,108元。原審判決乙○○應給付1萬5,077
    元，甲○○就其餘部分不再上訴。
  (三)甲○○出院後之門診治療及復健期間，不得不以計程車代步
    往返醫院，而由甲○○住處至羅東聖母醫院往返車資1次為
    400元，至93年9月27日止，赴院15次，計支付6,000元，減
    縮請求為5,600元，惟兩造合意乙○○給付甲○○2,000元。
  (四)甲○○之LED-633號機車，因系爭車禍毀損，修復費用為8,
    400元，兩造合意由乙○○給付2,000元。
  (五)甲○○以勞力工作為生，原在訴外人新弘大機器廠有限公司
    處工作，每月薪資35,000元，然自93年1月6日車禍受傷後，
    計17個月不能工作，合計損失為59萬5,000元。
  (六)甲○○因乙○○不守交通規則，受有前開重傷，除體傷外，
    身心亦備受煎熬，更增精神上痛苦。且乙○○於肇事後，既
    不道歉又不思慰問，亦無賠償誠意，更令甲○○心寒。故另
    向乙○○請求賠償300,000元之精神慰撫金，原審判命乙○
    ○應給付7萬5,000元，尚有未合，應再給付23萬5,000元。
    爰上訴聲明：(1)原判決關於駁回後開第二項之請求廢棄。(二)
    乙○○應再給付甲○○77萬3,280元及自94年1月4日起至清
    償日止按年息百分之五計算之利息。答辯聲明：上訴駁回。
二、乙○○則答辯以：
  (一)本件乙○○所涉過失傷害之刑事責任部分，雖經鈞院判決有
    罪確定，然於民事訴訟部分法院仍應獨立認定事實。乙○○
    所駕駛之自小客車右後車門因被撞擊而致凹陷，甲○○騎乘
    之機車則倒臥在自小客車右後方，可判斷事故當時，甲○○
    騎乘機車在乙○○右後方，而其竟未注意車前狀況及行經交
    叉路口時應減速慢行，故甲○○於系爭車禍之發生，亦有過
    失，另乙○○為避免前方一輛自小客車剎車，故向右偏移，
    亦有緊急避難之適用。
  (二)原審雖判命乙○○應給付甲○○主張之醫療費用中，已由健
    保給付者不得再向乙○○請求。又甲○○住院之二人病房費
    顯超出一般健保醫療四人病房費用，且非必要，超過部分1
    萬1950元應由甲○○自行負擔。
  (三)兩造合意由乙○○給付計程車費用、機車修理費用各2,000
    元。
  (四)甲○○雖主張17個月不能工作，且每月受有3萬5,000之薪資
    損失。然依羅東聖母醫院函覆原法院，甲○○為3個月不能
    從事粗重工作，已按其醫療專業判斷甲○○身體復原狀況，
    且依稅務機關薪資所得明細顯示，甲○○92年度全年薪資所
    得為7萬元，依合理推斷其在新弘大機械廠有限公司工作性
    質應僅為打零工性質，非具有專業性之工作，非甲○○薪資
    證明單所列92年度每月3萬5,000元。
  (五)甲○○主張之慰撫金金額過高。蓋乙○○為教師，並非蓄意
    為惡，而甲○○正值壯年，雖受有一時之傷害，然經治療逐
    漸康復後，實於健康不致產生有重大影響，且其尚有姊弟可
    共同扶養父母，非可信其所稱「需獨立撫養年老父母，且車
    禍後需再由老父代為照顧」等情況，故甲○○請求30萬元之
    慰撫金，實為過高。
  (六)甲○○住院期間，曾給付9,600元，且甲○○已領取機車強
    制責任險理賠3,610元，亦應於賠償金額中扣除。
    爰上訴聲明(一)原判決命乙○○給付超過2萬5,127元本息部分
    廢棄。(二)右開廢棄部分，甲○○在第一審之訴駁回。
    答辯聲明：駁回甲○○上訴。
三、甲○○主張因乙○○駕車沿宜蘭市○○鄉○○路1段往宜蘭
    市方向行駛，行經員山路與尚惠路之閃光黃燈號誌之交岔路
    口時，因欲閃避由員山鄉○○路（由乙○○左方）駛出之機
    車，且因前方有一輛自小客車剎車，為避免撞及該車，而向
    右偏移，致撞及與乙○○同向直行於右前方，由甲○○所騎
    乘之機車後方致甲○○受有左側鎖骨骨折、左側肩胛骨骨折
    、右側胸壁挫傷、左側血胸、左側第2、3、6肋骨骨折等嚴
    重傷勢。乙○○因過失傷害犯行，經原法院判決有罪確定等
    情，業經原法院調閱93年度交易字第51號全卷查明屬實。乙
    ○○雖以本件應獨立認定事實，且甲○○騎乘機車在乙○○
    右後方，而其竟未注意車前狀況及行經交叉路口時應減速慢
    行，故甲○○於系爭車禍之發生，亦有過失，另乙○○為避
    免前方一輛自小客車剎車，故向右偏移，亦有緊急避難之適
    用云云，惟查，乙○○駕車行經員山路與尚惠路之閃光黃燈
    號誌之交岔路口時，因欲閃避由員山鄉○○路（由乙○○左
    方）駛出之機車，且因前方有一輛自小客車剎車，為避免撞
    及該車，而向右偏移，致撞及與乙○○同向直行於右前方，
    由甲○○所騎乘之機車後方等情，業據兩造於前開刑事案件
    警訊及偵、審時敘明甚詳，按汽車行駛時，遇有閃光黃燈之
    號誌，本應注意車輛應減速接近，注意安全，小心通過，又
    按汽車在雙向四車道行駛，變換車道時，應讓直行車先行，
    並注意安全距離，道路交通標誌標線號誌設置規則第210條
    、道路交通安全規則第98條第1項第6款分別定有明文。本件
    乙○○駕駛汽車行經上開交岔路口，自應遵守上開規定。且
    當時客觀狀況為天候晴、有日間自然光線、路面乾燥、無缺
    陷、無障礙物、視距良好，有警製道路交通事故調查報告表
    附於偵查卷可按，衡情乙○○並無不能注意之情事。乙○○
    疏未注意導致系爭車禍之發生，顯然有過失。而甲○○當時
    係騎機車行駛於乙○○右前方，乙○○貿然向右偏移致撞及
    甲○○機車後方，難認甲○○有何過失。此經送台灣省基宜
    區車輛行車故鑑定委員會鑑定，亦同此結論，有該會基宜鑑
    字第930265號鑑定意見書附於偵查卷可按。是乙○○抗辯甲
    ○○於系爭車禍之發生亦有過失云云，諉不足採，應認乙○
    ○就系爭車禍事故之發生，應負完全之責任。且依民法第
    150條第2項規定，因避免急迫之危險，如行為人有責任者，
    應負損害賠償責任，故乙○○未依規定減速慢行，復未依規
    定變換車道，為有過失，已如前述，亦無從免責。乙○○雖
    又抗辯因欲閃避由員山鄉○○路（由乙○○左方）駛出之機
    車，且因前方有一輛自小客車剎車，為避免撞及該車，而向
    右偏移，致撞及與乙○○同向直行於右「後」方，甲○○亦
    未注意車前狀況，與有過失云云，惟查伊敘明係右「前」後
    車門與甲○○擦撞，故伊嗣改稱係甲○○行駛在伊後方，未
    注意車前狀況及減速慢行云云，已無足採。況依道路交通安
    全規則第91條，變換車道應先顯示方向燈或手勢，乙○○未
    保持安全距離並減速慢行，復變換車道不當，縱甲○○騎乘
    機車在乙○○之後，惟因乙○○未依規定變換車道，致後方
    騎乘機車之甲○○無從閃避而發生擦撞，乙○○亦應負全部
    之過失。且伊敘明係右前後車門與甲○○擦撞，故伊嗣改稱
    係甲○○行駛在伊後方，未注意車前狀況及減速慢行云云，
    亦無足採。
四、甲○○復主張其因系爭車禍受傷，支出醫療費用87,108元。
    原審判決乙○○應給付1萬5,077元，甲○○就其餘部分不再
    上訴，兩造合意由乙○○賠償計程車費、修理機車費用各
    2,000元。另甲○○以勞力工作為生，原在訴外人新弘大機
    器廠有限公司處工作，每月薪資35,000元，然自93年1月6日
    車禍受傷後，計17個月不能工作，合計損失為59萬5,000元
    。另應再賠償23萬5,000元之精神慰撫金等語。乙○○除同
    意賠償計程車費、修理機車費用各2,000元外否認上情，並
    以前詞置辯，經查：
  (一)按因故意或過失，不法侵害他人之權利者，負損害賠償責任
    。汽車、機車或其他非依軌道行駛之動力車輛，在使用中加
    損害於他人者，駕駛人應賠償因此所生之損害。但於防止損
    害之發生，已盡相當之注意者，不在此限。不法侵害他人之
    身體或健康者，對於被害人因此喪失或減少勞動能力或增加
    生活上之需要時，應負損害賠償責任。又不法侵害他人之身
    體、健康、名譽、自由、信用、隱私、貞操，或不法侵害其
    他人格法益而情節重大者，被害人雖非財產上之損害，亦得
    請求賠償相當之金額。民法第184條第1項、第191條之2、第
    193條第1項、第195條第1項定有明文。
  (二)本件因乙○○之過失，致甲○○受有傷害，自應就甲○○因
    此所受前開財產及非財產上之損害負賠償之責。茲就甲○○
    所主張各項賠償金額，是否有理由，認定如下：
  1.醫療費用部分：原審判決乙○○應給付甲○○1萬5,077元醫
    療費（甲○○就未准許部分並未上訴），惟乙○○抗辯甲○
    ○係自行要求住二人病房，故超出一般健保醫療提供四人病
    房費用1萬1,950元部分並非必要，應由甲○○自行負擔等語
    ，並提出醫療費用證明書為證（見原法院卷第39、40頁）。
    而「甲○○之病情可以住健保病房，而其住升等病房乃病患
    要求自費升等」，有財團法人天主教靈醫會羅東聖母醫院95
    年7月31日天羅聖民字第603號函可稽（見本院卷第47頁），
    故乙○○主張上開自費升等病房費用1萬1,950元部分並非必
    要，應由甲○○自行負擔等語，洵屬有據，甲○○此部分請
    求非有理由，不應准許。故甲○○請求乙○○給付醫療費
    3,127元部分，為有理由，逾此部分請求，非有理由，不應
    准許。
  2.兩造合意由乙○○給付計程車費用、機車修理費用各2,000
    元，故甲○○請求乙○○給付合計4,000元費用，為有理由
    ，應予准許。
  3.工作損失部分：甲○○主張其於車禍後17個月不能工作，所
    受之每月薪資35,000元、合計595,000元之損失云云，惟查
    甲○○於93年1月6日因系爭車禍受傷後，自93年1月6日至同
    月26日，及同年8月24日至同月27日（拔除左鎖骨鋼釘，見
    聖母醫院94年7月15日天羅聖民字第510號函），計25日住院
    期間不能工作，此為乙○○所不爭執。又依聖母醫院94年10
    月3日天羅民字第715號函所示，該院依照推理研判甲○○（
    於出院後）約3個月不能從事粗重工作（見原法院卷第73頁
    ）。故甲○○不能工作期間，計有3個月又25天（即115天）
    。甲○○固主張其係從事鐵工業，須高度負重與耗費體力性
    質之工作，應再向醫院函查無法從事之粗重工作，究指何種
    性質之工作云云，惟聖母醫院業已函覆3個月內不能從事粗
    重之工作，自包括從事鐵工業之粗重工作，故甲○○主張應
    再向醫院函查一節，自無必要。甲○○雖主張伊原領薪資為
    每月3萬5,000元，並提出訴外人新弘大機器廠有限公司所出
    具之薪資證明1件為證。惟原法院依職權所調得之稅務電子
    閘門財產所得調件明細表所示，甲○○於92年全年度自新弘
    大機械廠有限公司領得之薪資為7萬元，足認甲○○之主張
    及所提出之薪資證明與事實不符，應非專門從事鐵工業之工
    作。甲○○亦自陳其係自由業，並無報稅資料（見本院卷第
    28頁），雖其提出合庫存摺進出電腦報表影本為證（見本院
    卷第40頁），惟無法自報表中得知何項為其入帳之薪資，甲
    ○○復未再舉證以實其說（見同上卷第49、50頁），故其主
    張每月薪資收入為3萬5,000元云云，委無足採。然甲○○係
    57年9月7日生，於系爭車禍事故發生時年方35歲，正值壯年
    ，應有一般勞動能力，故本院認甲○○所受不能工作之薪資
    損失，應以行政院勞工委員會頒佈之基本工資每月15,840元
    為依據。依此計算，甲○○所受不能工作之薪資損失，為
    60,720元【計算式：(3+25/30)×15,840≒60,720，小數點
    以下四捨五入】。應予准許，逾此部分之請求，非有理由，
    不應准許。
  4.精神慰撫金部分：按慰藉金之賠償，其核給之標準應斟酌雙
    方身分資力與加害程度，及其他各種情形核定相當之數額。
    本件甲○○因系爭車禍事故，致受有左鎖骨骨折、左側血胸
    、左肋骨骨折、左肩胛骨骨折（見羅東聖母醫院94年7月15
    日天羅聖民字第510號函）等傷害，傷勢不輕，且有相當時
    日無法工作，於治療期間身心必受有相當痛苦。而甲○○以
    修理機械為業，乙○○則為教師。於資力方面，依兩造之稅
    務電子閘門財產所得調件明細表所示，兩造名下皆無財產，
    所得亦非多，足認兩造資力均非甚佳。本院審酌上情，認乙
    ○○應賠賠償甲○○之精神上損害，以10萬元為適當。
  5.綜上，甲○○因系爭車禍所受財產及非財產上之損害，合計
    為16萬7,847元
  6.按「保險人依本法規定所為之保險給付，視為被保險人損害
    賠償金額之一部分；被保險人受賠償請求時，得扣除之。」
    ，強制汽車責任保險法第32條定有明文。本件甲○○於系爭
    車禍事故發生後，已領取3,610之強制汽車責任保險理賠，
    有兩造所不爭執之國泰世紀產物保險股份有限公司95年3月
    14日 (95)車字第400-13號函可稽。依諸前開法條規定，自
    應從乙○○應賠償之金額扣除。又乙○○抗辯於甲○○住院
    治療期間，多次探視甲○○，並先後給付甲○○6,000元及
    3,600元，此為甲○○所不爭執，故此部分甲○○已先行給
    付之9,600元亦應扣除。經扣除上開款項後，甲○○所得向
    乙○○請求之賠償，為15萬4,637元。
五、綜上所述，甲○○基於侵權行為之法律關係，請求乙○○賠
    償因系爭車禍所受之損害，於15萬4,637元，及自起訴狀繕
    本即94年1月4日起至清償日止，按年息百分之五計算之遲延
    利息之範圍內，為有理由，應予准許；逾此範圍之請求，為
    無理由，應予駁回。原審就乙○○上開應再給付部分（原審
    判命乙○○給付甲○○13萬7,587元），為甲○○敗訴之判
    決，並駁回其假執行之聲請，尚有未洽，上訴意旨求予廢棄
    改判，為有理由，爰由本院廢棄改判如主文第二項所示。至
    於甲○○之請求不應准許部分，原判決為其敗訴之判決，並
    駁回其假執行之聲請，經核於法並無不合，上訴意旨求予廢
    棄改判，為無理由，應駁回其上訴。另乙○○上訴請求就原
    判決超過2萬5,127元本息部分予以廢棄，非有理由，伊仍執
    陳詞指摘原判決不當，求予廢棄改判，非有理由，應駁回上
    訴。
六、據上論結，本件甲○○上訴一部有理由，一部無理由，乙○
    ○上訴無理由，依民事訴訟法第449條第1項、第450條、第
    78條、第79條，判決如主文。
中    華    民    國    95    年    9    月    19     日
                    民事第十三庭
                        審判長法  官  陳昆煇
                              法  官  陳駿璧
                              法  官  李錦美
正本係照原本作成。
不得上訴。
中    華    民    國    95    年    9     月    19    日
                              書記官  鐘秀娥


司法院資訊處製作；財團法人民間司法改革基金會備份。
